臺灣基隆地方法院民事裁定  
110年度家聲抗字第7號
抗  告  人  林東立  
相  對  人  林鴻彰  

應受輔助宣
告之人      林蔣愛嬌

上列當事人間請求輔助宣告事件，對於本院於中華民國109年12
月8日所為109年度監宣字第147號第一審裁定，提起抗告，本院
第二審合議庭裁定如下：
　　主　文
原裁定廢棄，發回原審法院。　
    理  由
一、本件相對人於原審聲請意旨略以：相對人之母林蔣愛嬌自民
    國107年起，因年邁而有失智之現象，復於109年間經天主教
    永和耕莘醫院診斷罹患中度至重度失智症，目前已無自主能
    力並由外籍看護照顧，致不能為意思表示或受意思表示，為
    此聲請對其為監護之宣告，並聲請選任相對人為監護人及指
    定林淑英為會同開立財產清冊之人，倘認未達監護宣告人程
    度，則改聲請輔助宣告，並選任相對人擔任輔助人等語。
二、原審則以：參酌相對人主張及長庚醫療財團法人基隆長庚紀
    念醫院鑑定報告之意見，認林蔣愛嬌確有心智缺陷，然其為
    意思表示、受意思表示及辨識其意思表示之效果之能力係顯
    有不足，未達應受監護宣告之程度，故認相對人聲請對林蔣
    愛嬌為監護宣告，尚非允當，惟林蔣愛嬌仍有受輔助之必要
    ，故對林蔣愛嬌為輔助之宣告。另認相對人為林蔣愛嬌之至
    親，負責林蔣愛嬌之生活及護養事且，故認由相對人擔任輔
    助人，符合林蔣愛嬌之最佳利益，爰選定相對人為受輔助宣
    告人之輔助人。
三、抗告意旨略以：相對人稱抗告人之母即應受輔助宣告人林蔣
    愛嬌自107年起有失智現象，並於109年經診斷患有中度至重
    度失智症，惟於108年間林蔣愛嬌還能接任林姓宗親會組長
    ，僅係講話語調與他人不相同，且6個月前，林蔣愛嬌與看
    護在家講話正常，是本件應予重新鑑定。又相對人於林蔣愛
    嬌腳痛時，均不攜帶就診，甚將林蔣愛嬌藏匿，經抗告人報
    警協尋失蹤人口，始知悉相對人將林蔣愛嬌丟棄於療養院。
    抗告人欲將林蔣愛嬌帶回家安養照顧，為此請求廢棄原裁定
    等語。
四、按第一審之訴訟程序有重大瑕疵者，第二審法院得廢棄判決
    ，而將該事件發回原法院。但以因維持審級制度認為必要時
    為限，民事訴訟法第451條第1項定有明文。此規定，於抗告
    程序準用之，民事訴訟法第495條之1復有明定。又上開規定
    ，於家事非訟事件法準用之，此觀之家事事件法第97條、非
    訟事件法第46條規定即明。次按法院應於鑑定人前，就應受
    輔助宣告之人之精神或心智狀況，訊問鑑定人及應受輔助宣
    告之人，始得為輔助之宣告。但有事實足認無訊問之必要者
    ，不在此限。鑑定應有精神科專科醫師或具精神科經驗之醫
    師參與並出具書面報告，家事事件法第178條第2項準用167
    條規定甚明，蓋輔助宣告，足生限制自然人行為能力之效力
    ，且事關公益，故課法院親自訊問之義務，藉由直接審理以
    觀察其精神狀態，是否達於可為宣告之程度，及以鑑定為法
    院准予輔助宣告之前提（最高法院105年度台簡抗字第23號
    裁定意旨參照）。至所謂有事實足認無訊問之必要者，參酌
    家事事件法第167條之立法理由意旨，係指醫師診斷或鑑定
    明顯有精神障礙或其他心智缺陷者，例如植物人、重度精神
    障礙或重度智能障礙者等，即有明顯不能為意思表示、受意
    思表示或辨識意思表示之效果者，始毋庸行訊問程序。另受
    輔助宣告之人，應置輔助人；輔助人及有關輔助之職務，準
    用第1095條、第1096條、第1098條第2項、第1100條、第110
    2條、第1103條第2項、第1104條、第1106條、第1106條之1
    、第1109條、第1111條至第1111條之2、第1112條之1及第11
    12條之2之規定，民法第1113條之1復有明定。是法院選定輔
    助人時，應依受輔助宣告之人之最佳利益，優先考量受輔助
    宣告之人之意見，審酌一切情狀，並注意下列事項：受輔
    助宣告之人之身心狀態與生活及財產狀況。受輔助宣告之
    人與其配偶、子女或其他共同生活之人間之情感狀況。輔
    助人之職業、經歷、意見及其與受監護宣告之人之利害關係
    。法人為輔助人時，其事業之種類與內容，法人及其代表
    人與受輔助宣告之人之利害關係，此觀之前揭條文準用民法
    第1111條之1規定即明。
五、經查：原審依職權囑託長庚醫療財團法人基隆長庚紀念醫院
    就林蔣愛嬌之精神狀態為鑑定，其鑑定結果認林蔣愛嬌目前
    因「中、重度失智症」，致其為意思表示、受意思表示及辨
    識其意思表示之效果之能力已達「顯有不足」之程度，可為
    「輔助宣告」等語，有該醫院109年11月27日長庚院基字第1
    091100111號精神鑑定報告書在卷可稽（見原審卷第65至71
    頁），原審據以裁定宣告林蔣愛嬌為受輔助宣告之人，固非
    無據，惟依上開鑑定報告所載，林蔣愛嬌可簡短說出家人姓
    名，但常常講錯、詞不達意、說錯名稱等情，可知林蔣愛嬌
    仍具有語言能力，且其為意思表示、受意思表示及辨識其意
    思表示之效果之能力係顯有不足，並非明顯「不能」為意思
    表示、受意思表示或辨識意思表示之效果者，故依前揭家事
    事件法第178條第2項準用167條第1項之規定及說明，自必就
    應受輔助宣告之人之精神或心智狀況，訊問應受輔助宣告之
    人，始得為輔助之宣告，此為法定之訊問程序，且選任輔助
    人時，亦應優先考量受輔助宣告之人之意見，自需訊問應受
    輔助宣告之人，始得知悉其意見。惟原審並未對本件應受輔
    助宣告人踐行上開訊問程序，復未說明應受輔助宣告人有何
    不能踐行訊問之理由，顯有程序上之重大瑕疵，雖抗告人對
    上開程序事項未爭執，惟其抗告意旨亦認應受輔助宣告人在
    家言語正常而無輔助宣告之必要，故本件應受輔助宣告人是
    否確有受輔助宣告之必要，自應訊問應受輔助宣告人加以確
    認，故為維持審級制度，並保護當事人之程序權，自有將本
    件發回原審法院補行上開瑕疵之必要，揆諸前開規定，爰將
    原裁定廢棄，發回原審法院重新審理。
六、據上論結，本件抗告為有理由，爰裁定如主文。
中　　華　　民　　國　　110 　年　　5 　　月　　10　　日
                   家事法庭審判長法  官　鄭培麗
　　　　　　　　　   　　　　　　法　官  何怡穎
　　　　　　　　　 　　　　　　　法　官　王美婷　　
以上正本係照原本作成。
本裁定除以適用法規顯有錯誤為理由外，不得再抗告。
如提再抗告，應於收受送達後十日內委任律師為代理人向本院提
出再抗告狀，並繳納抗告費新台幣一千元。 
中　　華　　民　　國　　110 　年　　5 　　月　　10　　日
                                書記官　施鴻均